【裁判字號】    97,交聲,922
【裁判日期】    971128
【裁判案由】    交管條例聲異
【裁判全文】
臺灣板橋地方法院刑事裁定             97年度交聲字第922號
原處分機關  交通部公路總局臺北區監理所
異  議  人
即受處分人  甲○○
上列異議人即受處分人因違反道路交通管理處罰條例案件，對於
交通部公路總局臺北區監理所於民國97年4 月9 日以北監自裁字
第裁40- L00000000 號所為之裁決處分不服，聲明異議，本院裁
定如下：
    主  文
原處分撤銷。
甲○○不罰。
    理  由
一、原處分意旨略以：異議人即受處分人甲○○於民國97年1 月
    20日上午10時47分許，駕駛車號8011-EK 號自小客車行經嘉
    義縣新港鄉159 線時，因行駛在機車優先道而經嘉義縣警察
    局民雄分局安和派出所員警李劍光當場攔停，並依違反道路
    交通管理處罰條例第48條第1 項第2 款之規定，認其違反不
    依標誌、標線號誌指示駕駛而掣單舉發（原舉發通知單案號
    ：嘉縣警交字第L00000000 號），異議人不服舉發，乃向原
    處分機關申訴，原處分機關請舉發單位調查結果，仍認受處
    分人有上揭違規行為，乃於同年4 月9 日依道路交通管理處
    罰條例第48條第1 項第2 款之規定，裁處罰鍰新臺幣600 元
    ，並依同條例第63條第1 項之規定，記違規點數1 點等語。
二、異議意旨略以：伊雖於97年1 月20日上午10時47分許，駕駛
    車號8011-EK 號自小客車行經嘉義縣新港鄉159 線新港段（
    由北港往新港方向）時，駕駛該自小客車跨越機車優先道，
    然因該路段為雙向道，兩邊各有一汽車道及機車道，其汽車
    道直行者係進入新港市區，右轉則往嘉義交流道之方向，時
    因前方有車，伊欲往嘉義交流道方向前進，故轉向右側行駛
    機車優先道準備右轉時，卻被開單警員攔下並指陳機車優先
    道禁行汽車而伊行駛該車道係未依標線指示行駛，惟伊既係
    欲右轉而行駛機車優先道，並無違反前揭規定等語。
三、按汽車駕駛人轉彎時，不依標誌、標線、號誌指示，處新臺
    幣600 元以上1,800 元以下罰鍰，並記違規點數1 點，道路
    交通管理處罰條例第48條第1 項第2 款、第63條第1 項第1
    款定有明文。又按機車優先車道標線，用以指示機器腳踏車
    優先行駛之車道，其他車種除起步、準備停車、臨時停車或
    轉向外，不得橫跨或占用行駛，道路交通標誌標線號誌設置
    規則第174 條之1 第1 項亦有明文（於97年6 月18日修正該
    條文為：「機器腳踏車優先車道標線，用以指示汽缸總排氣
    量未滿550 立方公分之機器腳踏車優先行駛之車道，其他車
    種除起步、準備停車、臨時停車或轉向外，不得橫跨或占用
    行駛。」，修正前、後之規定並無有利或不利於異議人，附
    此敘明）。易言之，倘機車以外其他車種，於多車道非因起
    步、準備停車、臨時停車或轉向等原因而任意橫跨或占用行
    駛機車優先車道者，即屬在多車道不依規定駕車之違規行為
    。然該條項所稱其他車種於轉向之情況下得橫跨或占用機車
    優先道者，應以在轉向之必要限度內，即作轉向時之合理距
    離內，始得以例外地橫跨或占用行駛機車優先車道，而非指
    其他車種如有轉向之情形即可毫無限制地橫跨或占用行駛機
    車優先車道，否則其他車種一旦有轉向等情形，若漫無限制
    地長距離使用機車優先車道，則該機車優先車道之劃置便將
    形同虛設。復參酌道路交通安全規則第102 條第1 項第4 款
    規定：「右轉彎時，應距交岔路口30公尺前顯示方向燈或手
    勢，換入外側車道、右轉車道或慢車道，駛至路口後再行右
    轉。但由慢車道右轉彎時應於距交岔路口30至60公尺處，換
    入慢車道。」之意涵，可知其他車種在轉向之情形下，如係
    在距離交岔路口30至60公尺前左右，始變換車道行駛於機車
    優先車道，則此等駕駛行為即可認為具有必要性，而不構成
    駕車違規爭道之情事。
四、經查：
(一)、異議人即受處分人甲○○於上開時間，駕駛車號8011-EK 號
    自小客車行經嘉義縣新港鄉159 、164 線共線新港段（由北
    港往新港方向）時，因行駛在機車優先道而經嘉義縣警察局
    民雄分局安和派出所員警李劍光當場攔停，依違反道路交通
    管理處罰條例第48條第1 項第2 款之規定，認其違反不依標
    誌、標線號誌指示駕駛而掣單舉發（原舉發通知單案號：嘉
    縣警交字第L00000000 號）之事實，此據異議人坦認伊於上
    開時、地，駕駛該自小客車行駛在機車優先道之事實甚明，
    核與證人李劍光於本院訊問時具結證述之情節大致相符（詳
    見本院卷第42至43頁），並有前揭舉發通知單及現場圖各1
    紙、現場照片12張（詳見本院卷第5 、17至20、31至33頁）
    附卷可稽；是以，異議人於前揭時、地，駕駛該自小客車行
    駛在機車優先道之事實，洵堪認定屬實。
(二)、又觀諸前揭現場圖及現場照片所示，該路段係雙向各一汽車
    道及機車優先道，且在該交岔路口即159 、164 線共線路段
    （由北港往新港方向）終點，直行者係往新港市區之方向，
    右轉者係往太保及國道三號嘉義交流道之方向，且參酌異議
    人自承：伊係欲右轉往交流道方向等語明確，核與證人李劍
    光於本院訊問時證稱：把異議人攔下後，異議人說他要右轉
    往嘉義方向；異議人被開單後，異議人駛離時是往嘉義方向
    等語（詳見本院卷第42、43頁）之情節相合，是異議人顯係
    欲右轉往嘉義交流道方向無訛；且衡諸證人李劍光亦證述：
    異議人前方還有3 、4 部汽車在停等紅燈，異議人並沒有停
    等就跨越至機車優先道等語（詳見本院卷第43頁），而一般
    自小客車車身長度平均約為4 至5 公尺，則3 至4 部自小客
    車車身長度總約15至20公尺，是異議人既欲行駛至該交岔路
    口右轉往國道三號交流道方向，而於距離前揭交岔路口至少
    約有20公尺前行駛至該機車優先道，顯合於道路交通安全規
    則第102 條第1 項第4 款之規定即「右轉彎時，應距交岔路
    口30公尺前顯示方向燈或手勢，換入外側車道、右轉車道或
    慢車道，駛至路口後再行右轉。但由慢車道右轉彎時應於距
    交岔路口30至60公尺處，換入慢車道。」，實難認其有不符
    合道路交通標誌標線號誌設置規則第174 條之一中有關其他
    車種於轉向之情況下，得以橫跨或占用行駛機車優先車道之
    例外情形。則異議人辯稱：伊因欲右轉而行駛在機車優先道
    等語，即屬有據，且於法並無不合。
(三)、至證人李劍光證稱：距離交岔路口約100 公尺，異議人跨越
    到機車優先道云云（詳見本院卷第42頁），顯與其前揭證述
    有關異議人前方有3 、4 部車輛停等，異議人並未停等而跨
    越道機車優先道等語有異，且證人李劍光證述異議人前方約
    有3 、4 部汽車乙節顯然較為具體明確，故證人李劍光證稱
    異議人於交岔路口前約100 公尺處跨越至機車優先道云云，
    自殊難遽以採信。另證人李劍光證稱：（問：如果異議人右
    轉嘉義方向，可否跨越機車優先道？）因為我認為當時異議
    人前方還有汽車在行駛，異議人是任意向右跨越到機車優先
    道，因為該路口紅綠燈前都是直線，所以我認為異議人應該
    要到路口才可以依規定右轉，不可以先跨越機車優先道；（
    問：如果異議人要到路口處才能右轉，如此不是會妨礙到直
    行機車的行駛？）應該是過路口時有壓到機車優先道的線；
    （問：異議人情形有無符合你所提出之認定原則或應注意事
    項所規定之轉彎時跨越機車優先道？）異議人跨越時是直行
    路段，並非轉彎，所以是屬於任意跨越云云（詳見本院卷第
    42頁），顯見證人李劍光未予審酌前揭道路交通安全規則第
    102 條第1 項第4 款之規定，且對轉向車輛可行駛在機車優
    先道之意涵有所誤解，即其誤認轉向車僅得於轉彎當下始得
    占用機車優先道，則證人李劍光認異議人違反未依規定駕駛
    汽車行駛在機車優先車道之違規行為云云，容有未恰。
(四)、綜上所述，原處分機關以異議人違反道路交通管理處罰條例
    第48條第1 項第2 款及第63條之規定遽予裁罰，尚有未恰，
    異議人之異議為有理由，應撤銷原處分，另諭知異議人不罰
    。
五、依道路交通案件處理辦法第20條前段之規定，裁定如主文。
中    華    民    國    97    年    11    月    28    日
                        交通法庭  法  官  饒金鳳
以上正本證明與原本無異。
如不服本裁定，應於裁定送達後5 日內向本院提出抗告狀。
                                  書記官  王春森
中    華    民    國    97    年    11    月    28    日


司法院資訊處製作；財團法人民間司法改革基金會備份。
